臺灣高等法院高雄分院刑事判決　　　　96年度上訴字第1458號
上　訴　人　臺灣高雄地方法院檢察署檢察官
上　訴　人
即　被　告　己○○（原名黃嘉龍）
選任辯護人　戴慕蘭律師
上　訴　人
即　被　告　丁○○（已）
　　　　　　　　　　生前住屏東縣林邊鄉○○路52之2號
上列上訴人因妨害自由等案件，不服臺灣高雄地方法院95年度訴
字第658號中華民國96年5月22日第一審判決（起訴案號：臺灣高
雄地方法院檢察署95年度偵字第803號、第987號），提起上訴，
本院判決如下：
    主  文
原判決撤銷。
己○○共同以強暴、脅迫使人行無義務之事及妨害人行使權利，
處有期徒刑拾月，減為有期徒刑伍月，如易科罰金，以銀元參佰
元即新臺幣玖佰元折算壹日，扣案之水果刀、榔頭及電擊棒各壹
支，均沒收。又以加害生命之事，恐嚇他人致生危害於安全，處
有期徒刑參月，減為有期徒刑壹月又拾伍日，如易科罰金，以銀
元參佰元即新臺幣玖佰元折算壹日。又共同以強暴妨害人行使權
利，處有期徒刑伍月，減為有期徒刑貳月又拾伍日，如易科罰金
，以銀元參佰元即新臺幣玖佰元折算壹日。應執行有期徒刑捌月
，如易科罰金，以銀元參佰元即新臺幣玖佰元折算壹日，扣案之
水果刀、榔頭及電擊棒各壹支，均沒收。
丁○○公訴不受理。
    事  實
一、緣丁○○患有精神官能憂鬱症，因暴躁易怒、情緒無法控制
    而就醫治療，然尚未達因精神障礙或其他心智缺陷，致不能
    辨識其行為違法或欠缺依其辨識而行為之能力，亦未達因精
    神障礙或其他心智缺陷，致其辨識行為違法或依其辨識而行
    為之能力顯著減低之程度。丁○○於民國94年12月22日7時
    許，至丙○○位於高雄市新興區○○○路282 號所經營之「
    台灣檳榔攤」欲購買香煙，惟因久候未見老闆丙○○出現，
    乃自行自該檳榔攤下放置香煙之櫃子縫隙中，拿取如附表一
    所示之香煙（價值約新台幣1,500 元），並在該處等候丙○○前來結帳，嗣丙○○甫抵檳榔攤欲開店營業時，發現丁○○正在拿取香煙，因該檳榔攤前曾遭竊，丙○○直覺以為丁○○係竊賊，乃立即報警將丁○○當場逮捕移送法辦。
二、丁○○自認其並無意圖為自己不法所有之竊盜故意，其係遭
    丙○○誤會為竊賊致遭警逮捕而拘留15小時，深覺委曲而心
    生不滿，遂於檢察官偵訊釋放後之翌日（94年12月23日）上
    午6 時30分許，攜帶手提紙袋1 只，內裝其所有之水果刀、
    榔頭及電擊棒各1 支，乘坐由己○○駕駛車牌號碼3605 -JP
    號自用小客車至該檳榔攤，欲向丙○○討回公道並要求賠償
    。丁○○與己○○乃共同基於以強暴、脅迫使人行無義務之
    事及妨害人行使權利之犯意聯絡，由丁○○先將該紙袋置於
    檳榔攤內房間之床鋪上，己○○將門反鎖，丁○○即掌摑丙○○臉頰，並以手抓其頭髮（傷害部分未據告訴），丙○○
    以手抵擋時，己○○則將之推倒在地，丁○○更自袋中取出
    水果刀作勢欲刺丙○○，惟為己○○阻止搶下插於冷凍庫上
    之薄皮上（黃嘉龍右手因而遭水果刀割傷）。丁○○又自紙
    袋內取出榔頭在丙○○面前邊敲邊說「你知道這是什麼，你
    知道它的厲害嗎？」；接著再取出電擊棒表示「你知道這個
    嗎？」，己○○則手持該水果刀站立於旁，向丙○○稱「你
    知道她是誰嗎？你敢抓她去派出所，你以後要乖乖的聽她的
    話，她的外號叫做惡姨，惡人的惡」，丁○○接著說「我的
    弟兄很多，以後過來要吃的、要喝的，都記在我身上」，以
    此強暴、脅迫方式，要求丙○○於上開竊盜案件之和解書上
    簽名，復要求丙○○將檳榔攤之飲料搬入其等駛來之自用小
    客車內，以賠償其遭誤會為竊賊身心受創所生之損失，其等
    2 人並自行拿取檳榔攤內香煙放入紙袋內（飲料、香煙均如
    附表二所示），再駕車揚長而去，而使丙○○行無義務之事
    （被迫簽和解書及將檳榔攤之飲料搬入丁○○、己○○駛來
    之自用小客車內），及妨害丙○○行使權利（丁○○、己○○2 人自行拿取檳榔攤之香煙，妨害丙○○行使其占有所有
    物之權利）。己○○臨走前另基於以加害生命之事，恐嚇他
    人致生危害於安全之犯意，向丙○○恫嚇稱：如果報案，要
    將其殺死，讓其死的很慘等語，致丙○○心生畏懼。丁○○
    、己○○駕車離去之後，丙○○在其夫戊○○陪同之下，前
    往向警方報案。
三、丁○○、己○○臆想丙○○可能又向警方報案，乃於同日（
    94年12月23日）上午9 時許，再駕車載著上開附表一、二所
    示之物返回該檳榔攤，另共同基於以強暴妨害人行使權利之
    犯意聯絡，將丙○○所有置於檳榔攤冷凍庫內如附表三所示
    物品搬運至其等駛來之自用小客車內，欲藉此行為挑釁逗弄
    丙○○，嗣丙○○與戊○○正報完案返回檳榔攤，見丁○○
    與己○○正在搬東西，戊○○乃趨前阻止而與己○○發生爭
    執，己○○遂出手毆打戊○○，致戊○○受有左眼結膜出血
    之傷害，而以此強暴方式，妨害戊○○行使其占有所有物之
    權利。丙○○見狀立即報警，經警趕赴現場將丁○○、己○○當場逮捕，並在其等所駕駛之自用小客車內扣得上開水果
    刀、榔頭及電擊棒各1 支。
四、案經戊○○、丙○○訴由高雄市政府警察局新興分局移送臺
    灣高雄地方法院檢察署檢察官偵查起訴。
    理  由
壹、證據能力方面
一、被告丁○○、己○○於警詢中所為之陳述：
　　按被告之自白，非出於強暴、脅迫、利誘、詐欺、疲勞訊問
　  、違法羈押或其他不正之方法，且與事實相符者，得為證據
    ；被告陳述其自白係出於不正之方法者，應先於其他事證而
    為調查，刑事訴訟法第156 條第1 項、第3 項分別定有明文
    。本件被告己○○及辯護人爭執被告丁○○、己○○警詢陳
    述之證據能力，經查：
  (一)原審當庭播放被告己○○警詢錄音帶，勘驗結果略以：
  1.該次筆錄是從94年12月23日下午3 時42分起至94年12月23日
    下午3 時19分止，警詢筆錄誤載為94年3 月13日，依照警詢
    筆錄所載，前後錄音約17分鐘，本件約從95年8 月23日上午
    11時許開始勘驗，勘驗結束時間為11時20分，勘驗實際時間
    與警詢所載詢問錄音時間相符。
  2.本件採連續錄音方式，在過程中是採一問一答方式，在問題
    與答案之間，會聽到打字的聲音，整體詢問過程中，警員並
    未採取強暴、脅迫、詐欺、利誘等不正方式詢問。
  3.事實上警詢筆錄所記載較為簡略，其中何人提議部分，筆錄
    記載與實際錄音情形不符，實際詢問內容與被告己○○提出
    錄音譯文相符。
    此有原審法院95年8 月23日準備程序筆錄在卷可稽（見原審
    卷第149 頁）。
  (二)原審當庭播放被告丁○○警詢錄音帶，勘驗結果略以：
    一開始丁○○保持緘默不回答，與警察發生爭執，之後才開
    始接受警察詢問並願意回答問題，在詢問過程中警察沒又施
    以強暴、脅迫，所有詢答內容，除辯護人提出譯文資料外應
    增加：己○○跟我一起罵。譯文第3 頁第6 行增加「己○○當時有表示你是我的對手嗎？」。譯文第2 頁倒數第
    2 行「強盜」改為「所搬的」。譯文第1 頁第6 行，關於
    「竊盜」的記載應予以刪除。其他與辯護人所提譯文內容相
    符。此有原審法院95年9 月20日準備程序筆錄在卷可稽（見
    原審卷第167 頁）。
  (三)被告丁○○、己○○上開警詢陳述業經原審勘驗在卷，警詢
    筆錄中與勘驗結果相符部分有證據能力，不相符部分無證據
    能力。
二、證人即告訴人丙○○、戊○○於警詢中之陳述：
  (一)按被告以外之人（包括證人、鑑定人、告訴人、被害人及共
    同被告等）於檢察事務官、司法警察官或司法警察調查中所
    為之陳述，與審判中不符時，其先前之陳述具有較可信之特
    別情況，且為證明犯罪事實存否所必要者，得為證據，刑事
    訴訟法第159條之2定有明文。所謂「前後陳述不符」之要件
    ，應就前後階段之陳述進行整體判斷，以決定其間是否具有
    實質性差異，惟無須針對全部陳述作比較，陳述之一部分有
    不符，亦屬之。而所謂「較可信之特別情況」之情形，亦應
    就前後陳述時之各種外部情況進行比較，以資決定何者外部
    情況具有可信性。若陳述係在特別可信之情況下所為，則虛
    偽陳述之危險性即不高，雖係審判外陳述，或未經被告反對
    詰問，仍得承認其有證據能力【所稱「外部情況」之認定，
    例如(1)時間之間隔：陳述人先前陳述是在記憶猶新的情況下
    直接作成，一般與事實較相近，事後即可能因記憶減弱或變
    化，致有不清晰或陳述不符之現象發生；(2)有意識的迴避：
    由於先前陳述時被告未在場，是陳述人直接面對詢問警員所
    為陳述較為坦然；事後可能因陳述人對被告有所顧忌或同情
    ，因而在被告面前較不願陳述不利被告之事實；(3)受外力干
    擾：陳述人單獨面對檢察事務官或司法警察（官）所為之陳
    述，程度上較少會受到強暴、脅迫、詐欺、利誘或收買等外
    力之影響，其陳述較趨於真實。若被告在庭或有其他成員參
    與旁聽時，陳述人可能會本能的作出迴避對被告不利之證述
    ，或因不想生事乃虛構事實而為陳述；(4)事後串謀：目擊證
    人對警察描述所目睹情形，因較無時間或動機去編造事實，
    客觀上亦較難認與被告間有勾串情事，其陳述具有較可信性
    。但事後因特殊關係，雙方可能因串謀而統一口徑；或事後
    情況變化，兩者從原先敵對關係變成現在友好關係等情形，
    其陳述即易偏離事實而較不可信等】。
  (二)證人即告訴人丙○○、戊○○於原審及本院審理時，所為證
    述內容與警詢所述不同。經查：證人丙○○、戊○○於警詢
    時之證述，依其記載內容，係採取一問一答方式，且上開證
    人於警詢時之供述較接近案發時點，記憶應較為清晰，憑信
    性甚高，而當時未直接面對被告，上開證人當時心理較為篤
    定，壓力較小，較有可能據實陳述，況觀以上開證人於警詢
    所為證述之內容，對基本事實之證述互核一致，在原審及本
    院上訴審審理時亦未表示警詢為遭受不正方法詢問或非出於
    其自由意志而為供述等情，益徵渠等於原審及本院審理時所
    為之陳述，或係時隔較久，業已遺忘部分案發情節，或係經
    權衡輕重，為袒護被告或恐被告對其不利等因素而所為之託
    詞，信憑性甚低，故本院認證人丙○○、戊○○於警詢中之
    陳述，基於發見真實之需求，且為證明犯罪事實之存否為有
    必要，本院斟酌上開供述證據之取得過程並無瑕疵，且與本
    案待證事實間具有相當之關聯性，以之為被告於本案中之證
    據尚無不當，是揆諸前揭說明，上開證人警詢之陳述，本院
    認符合刑事訴訟法第159條之2之情形而有證據能力。
三、按傳聞法則之重要理論依據，在於傳聞證據未經當事人之反
    對詰問予以核實，乃予排斥，惟若當事人已放棄對原供述人
    之反對詰問權，於法院審判時表明同意該等傳聞證據可作為
    證據，基於證據資料愈豐富，愈有助於真實發現之理念，並
    貫徹刑事訴訟法修法加重當事人進行主義之精神，確認當事
    人對於證據能力有處分權之制度，傳聞證據經當事人同意作
    為證據，法院認為適當者，亦得為證據。另當事人於調查證
    據時，對於傳聞證據表示「沒有意見」、「對於證據調查無
    意見」，而未於言詞辯論終結前聲明異議，應視為已有將該
    等傳聞證據採為證據之同意，此刑事訴訟法第159條之5定有
    明文。檢察官於本院審理時已表示對於全案卷證之證據能力
    均無意見，被告及辯護人於本院審理時亦表示除爭執被告丁○○、己○○、證人丙○○、戊○○警詢陳述之證據能力之
    外，對於全案其餘證據之證據能力均無意見（見本院卷第55
    、56頁），依刑事訴訟法第15 9條之5之規定，應視為檢察
    官、被告及辯護人已同意本案除被告丁○○、己○○、證人
    丙○○、戊○○之警詢陳述外，其餘證據均有證據能力，本
    院斟酌該等證據並非非法取得，亦無證明力明顯過低之情形
    ，是該等證據，均得採為證據。
貳、有罪部分（即被告己○○部分）
一、訊據上訴人即被告（下稱被告）己○○矢口否認有上開犯行
    ，辯稱：伊僅係開車載丁○○到檳榔攤，伊沒有打丙○○，
    沒有搜刮財物，也沒有恐嚇丙○○。第2 次載丁○○到檳榔
    攤時，丁○○有將冰箱內東西搬到車上，嗣丙○○夫婦回來
    ，戊○○見狀和丁○○吵架，因戊○○先打伊一拳，伊才回
    手打戊○○一拳等語置辯。辯護人另以：被告己○○受僱於
    被告丁○○擔任司機，係應被告丁○○要求搭載前往檳榔攤
    ，並不知悉張被告秀華攜帶凶器，丙○○僅因遭被告丁○○
    毆打而心生恐懼，未達不能抗拒之程度，嗣丁○○為寫和解
    書重返檳榔攤，搬運附表三所示之物品至該自用小客車，戊○○與被告丁○○發生口角，並揮手毆打被告己○○，被告
    己○○始揮手阻擋，被告2 人並無犯意聯絡與行為分擔，且
    丙○○供述前後不一，應不可採等語為被告辯護。經查：
  (一)被告己○○所為事實二之強制及恐嚇犯行部分，業據證人丙○○證稱：94年12月23日我在檳榔攤要將包好的檳榔放到冷
    凍庫，己○○、丁○○尾隨我進入，丁○○將其帶來的紙袋
    放在檳榔攤內的床上，己○○轉身將門反鎖，丁○○先打我
    巴掌，抓我頭髮，我用手抵擋，己○○將我推倒在地，丁○○就從紙袋內拿出水果刀要刺我，隨後被己○○擋住並把刀
    子插於冷凍庫上的一張薄皮上，己○○因奪下刀子，右手掌
    被刀子刺傷，丁○○又從紙袋內拿出榔頭，在我面前邊敲邊
    說：「你知道這是什麼，你知道它的厲害嗎？」，又拿出電
    擊棒說：「你知道這個嗎？」，己○○並拿起水果刀在旁指
    向我，丁○○、己○○都寫了和解書，要我簽名，2 張和解
    書都是第2 天第1 次寫的，己○○對我說：「你知道她是誰
    嗎？你敢抓她去派出所，你以後要乖乖的聽她的話，她的外
    號叫做『惡姨』，惡人旳『惡』」，丁○○又說「我的弟兄
    很多，以後過來要吃的、要喝的，都記在我身上」，他們2
    人逼我搬茶裡王、伯朗咖啡、沙士各一箱到他們車上，當時
    我嚇到了，他們叫我做什麼，我就做什麼，他們自己拿藍星
    牌、三五牌、白長壽及七星牌香煙各1 條放在袋子裡，丁○○先進車內，己○○叫我不要報案，如果報警，要把我殺死
    ，讓我死很慘等語（見警A2卷第8 至9 頁、偵B1卷第13頁反
    面至第14頁、原審卷第226 至237 頁），並有高雄市政府警
    察局新興分局中正三路派出所扣押筆錄、扣押物品目錄表、
    扣押物品收據、贓物認領保管收據、照片1 張（見警A2卷第
    15至23頁）及和解書2 張（見原審卷(一)第43至44頁）等件在
    卷可稽。被告己○○辯稱，其僅駕車載丁○○至檳榔攤，並
    無上揭犯行云云，顯係卸責之詞，不足採信。又被告己○○
    於被告丁○○取出凶器後，亦持刀站立於旁，逼令丙○○簽
    和解書及搬運飲料，足徵其係以共同犯罪之意思，而為強制
    犯行構成要件行為之分擔無訛。
  (二)被告己○○所為事實三之強制犯行部分，業據證人丙○○證
    稱：他們2 人離去後，我回家告訴我先生，我先生帶我向警
    察報案後返回檳榔攤，就發現他們2 人正在搬冷凍庫內的東
    西，搬到只剩幾瓶水，我先生制止他們，他們3 人當時在打
    架，我就躲到旁邊的巷子打手機報案，警察來了後馬上將我
    們4人 帶回警局等語（見警A2卷第8 至9 頁、偵B1卷第13頁
    反面至第14頁、原審卷第226 至237 頁），核與證人戊○○
    證稱：我帶我太太至派出所報案後，於9 時許返回檳榔攤正
    撞見他們正在搬東西，兩人都在搬，我要過去，黃嘉龍就打
    我一拳，我左眼受傷，我太太閃到旁邊以手機打電話報案，
    警察到現場後直接帶回警局，沒有在現場處理等語（見警A2
    卷第11至12頁、偵B1卷第14頁反面、審理卷第238 至243 頁
    ）相符，並有高雄市政府警察局新興分局中正三路派出所扣
    押筆錄、扣押物品目錄表、扣押物品收據、贓物認領保管收
    據、照片5 張、大千醫院診斷證明書（見警A2卷第15頁至第
    26頁）、扣押物品清單（見偵B2卷第30頁）等件在卷可稽，
    事證明確。被告己○○辯稱，其僅駕車載丁○○到檳榔攤，
    並無上揭犯行，顯係卸責之詞，不足採取。
  (三)證人即共同被告丁○○雖證稱：己○○載我到檳榔攤，是我
    叫丙○○搬飲料、香煙，第2 次是我將冷凍庫內的東西搬上
    車，己○○係於遭戊○○毆打時才推他1 把，戊○○就倒下
    去云云（見原審卷(一)第166 至174 頁、原審卷(二)第92頁），
    然其證稱戊○○跌倒受傷之情，已與大千醫院診斷證明書（
    見警A2卷第15頁）記載「左眼結膜出血」「左眼下裂傷」之
    情迥異，且證人丁○○與被告己○○以姐弟相稱，感情甚篤
    （見偵B2卷第9 頁），其所為證詞，顯係迴護被告己○○之
    詞，不足採信。另證人丙○○於警詢、偵訊及原審審理時，
    就被告2 人犯行之陳述，雖偶有出入，然就發生過程之內容
    大體一致，且以一女子於遭受上揭強制、恐嚇之犯行，其因
    驚嚇恐懼致陳述偶有出入，尚屬合理，辯護人執此主張證人
    丙○○證詞反覆，尚難憑採。
  (四)證人丙○○證稱：他們2 人都逼我寫和解書，2 張和解書都
    是在當天第1 次寫的，因己○○擋了一刀，手上有血，所以
    紙張上面有己○○的血跡，證1 號和解書是己○○寫的，證
    2 號和解書是丁○○寫的，報完案返回檳榔攤就見被告2 人
    正在搬冷凍庫內的東西，搬到只剩幾瓶水，雙方發生爭執，
    嗣經報警，警察來馬上將我們4 人帶走等語（見原審卷(一)第
    230 、237 頁）；核與證人戊○○證稱：第2 次就已經抓到
    派出所，我也一起去，並沒有寫和解書等語（見原審卷(一)第
    242 頁）相符；再佐以證人即警員陳仕和證稱：丙○○夫婦
    當天約8 點初來報案，好像被丁○○攻擊，把她的店內東西
    帶走，我請所長出來瞭解案情時，他們2 人表示有事先離開
    ，過沒多久又接獲通報，被告2 人到檳榔攤強盜被害人店內
    的東西，我們趕到現場約5 、6 分鐘等語（見原審卷(二)第30
    頁），則被告2 人於丙○○夫婦報警後回到檳榔攤時仍在搬
    運財物，並非在現場等候，嗣雙方即發生爭執，警方接獲報
    警後隨即到場，衡情並無商談和解書之時間，且觀諸卷內所
    附2 張和解書（見原審卷(一)第43、44頁），雖書寫方式不一
    ，然均內容簡略且大致相同，若被告2 人經友人建議認有重
    寫和解書之必要而返回現場，斷無2 張和解書內容均大致相
    同之理，則被告2 人以第2 次返回檳榔攤，是應友人乙○○
    建議要重寫和解書等語置辯，亦不足採。
  (五)又原審針對被告丁○○為本件犯行時之精神狀態，送請高雄
    市立凱旋醫院鑑定，經該院綜合其個人發展史、學校史、婚
    姻史、工作史、精神病史、酒精及違法物質使用史、犯罪前
    科紀錄及臨床心理衡鑑結果，認被告丁○○並無心神喪失之
    情形，亦未達精神耗弱程度，有高雄市立凱旋醫院95年10月
    20日高市凱醫成字第0950005997號鑑定書在卷可稽（見原審
    卷(一)第127 至133 頁），則被告丁○○辯稱伊6 年前曾發生
    車禍，腦部受傷，致有時不知道發生何事云云，顯係卸責之
    詞，尚難遽採。
  (六)另丙○○夫婦雖證稱：94年12月23日上午9 時許，戊○○與
    己○○打架時，丁○○即前往自用小客車取出榔頭欲攻擊云
    云，惟查，證人即警員陳仕和證稱：接獲通報趕到現場約5
    、6 分鐘，現場有被害人夫妻、丁○○、己○○，我們到達
    現場時，他們沒有拉扯及打架的情形，如果被告手上有凶器
    ，會叫他拿出來，可以推斷被告2 人當時手上沒有任何兇器
    等語（見原審卷(二)第30至36頁），而本件扣案之水果刀、榔
    頭、電擊棒係在該自用小客車上起獲乙情，有高雄市政府警
    察局新興解送人犯報告書可稽（見偵B2卷第1 頁），且證人
    戊○○之傷勢為左眼結膜出血、左眼下裂傷（見警A2卷第15
    頁），並無榔頭攻擊之傷勢，衡諸當時情勢，若被告丁○○
    已取出榔頭，戊○○斷無未受榔頭攻擊之理，則丙○○夫婦
    關於該部分之指述，尚難採信，公訴意旨認被告丁○○於被
    告己○○毆打戊○○之際，亦取出榔頭欲行加入，尚乏積極
    證據予以證明。
  (七)被告丁○○曾因精神官能憂鬱症而至靜和醫院治療，此有靜
    和醫院95年4 月3 日靜字第2006031 號函檢附病歷資料在卷
    可稽（見原審卷(一)第52至70頁）；且被告丁○○為精神官能
    憂鬱症的患者，有B 群人格特質（情緒起伏大、愛恨分明、
    常常有違犯法律的紀錄、個性衝動，在衝動的狀況下，常無
    法把事情想清楚，以致於造成衝突，或者是違反一般的規定
    ，會合理化自己的所作所為）等情，亦有高雄市立凱旋醫院
    95年10月20日高市凱醫成字第0950005997號鑑定書附卷可憑
    （見原審卷(一)第127至133頁）；參以被告丁○○自承其脾氣
    火爆，有陳述狀1紙在卷可按（ 見本院卷第132 頁）；足見
    被告丁○○確因精神官能憂鬱症而致情緒不定、個性衝動、
    脾氣火爆，職是，其辯稱其因遭丙○○誤認為竊賊，致遭警
    逮捕而拘留15小時，深覺委曲而心生不滿，乃請被告己○○
    駕車載其至丙○○之檳榔攤，欲向丙○○討回公道並要求賠
    償，其將檳榔攤之香煙、飲料搬運至車上，純粹只是嚇唬、
    逗弄丙○○，並無不法所有之意圖等語，信而有徵而非子虛
    。
  (八)參以被告丁○○因暴躁易怒、情緒無法控制，於掌摑丙○○
    臉頰，手抓丙○○頭髮後，更自袋中取出水果刀作勢欲刺丙○○，被告己○○見狀乃趨前阻止並搶下該水果刀，致其右
    手因遭水果刀割劃受有挫裂傷1.5 ×0.3 ×0.3 公分，縫合
    3 針之傷害，此有大千醫院診斷證明書1 紙在卷可稽（見原
    審卷(一)第45頁），苟被告2 人確有意圖為自己不法所有之強
    盜犯意（事實二部分），則被告丁○○取出水果刀作勢欲刺
    丙○○時，被告己○○何須趨前阻止，致其反遭水果刀割劃
    受傷？且斯時為（94年12月23日）上午6 時30分許，人車尚
    非頻繁，檳榔攤內亦僅有丙○○1 人，而被告丁○○又攜帶
    有水果刀、榔頭及電擊棒各1 支，被告一方可謂處於絕對優
    勢，被告2 人大可趁此機會將檳榔攤內之財物洗劫一空，然
    被告2 人捨此不為，竟只要求丙○○搬運或自行搬運如附表
    二所示之香煙、飲料至其車上，且取得如附表二香煙、飲料
    之財物後，不將之藏置於隱密處所，竟於同日上午9 時許，
    又駕車將附表二所示之財物原封不動地載返該檳榔攤，此實
    與強盜取財之行徑大相逕庭。又苟被告2 人確有意圖為自己
    不法所有之竊盜犯意（事實三部分），則被告2 人於94年12
    月23日上午9 時許駕車重返檳榔攤時，丙○○夫婦2 人正在
    派出所報案製作筆錄，檳榔攤空無一人，則被告2 人亦可趁
    此機會竊取現金等輕便而貴重之財物後迅即離開現場，然被
    告2 人捨此不圖，竟還留在檳榔攤充任老闆，以買一送一之
    方式將香煙販賣予客人（見原審卷(一)第226 頁），嗣還將笨
    重且價值不高如附表三所示之香煙、飲料等物搬運上車，凡
    此種種，亦與竊取財物之行徑大相逕庭。此由益徵被告2 人
    固有以強暴、脅迫使人行無義務之事及妨害人行使權利之強
    制犯行，然渠等確無意圖為自己不法所有之強盜、竊盜犯意
    甚為明灼。
  (九)證人即被告己○○之母親甲○○於案發當時並未在現場乙節
    ，業據其證述在卷（見本院卷第101頁 ），是其證稱原審判
    決後，伊至告訴人戊○○住處找戊○○，戊○○說為何到現
    在才來，並叫伊賠償10萬元損失後，願意配合作證云云（見
    本院卷第101、102頁），核與本案案發情節無關，尚不得採
    為有利於被告己○○之認定，併予敘明。
  (十)綜上所述，被告己○○所辯係為事後卸責之詞，不足憑採，
  　本件事證已臻明確，其犯行洵堪認定。
二、新舊法之比較適用：
    按刑法業經總統於94年2月2日，以華總一義字第0940001490
    1號令修正公布，並自95年7月1日施行 （下稱修正後刑法）
    。又行為後法律有變更者，適用行為時之法律。但行為後之
    法律有利於行為人者，適用最有利於行為人之法律，修正後
    刑法第2條第1項定有明文；而所謂「法律變更」與法律修正
    之概念有別，係指因法律修正而「刑罰」有實質之更異而言
    （如修正後新舊法法定本刑輕重變更），始有依上開規定為
    準據法而比較適用新法或舊法之問題。次按，新舊刑法關於
    刑之規定，雖同採從輕主義，係適用最有利於行為人之法律
    ，既曰法律，自較刑之範圍為廣，比較時應就罪刑有關之共
    犯、未遂犯、連續犯、牽連犯、結合犯以及累犯加重、自首
    減輕、暨其他法定加減原因、與加減例等一切情形，綜其全
    部之結果，而為比較，再適用有利於行為人之法律處斷，最
    高法院24年上字第4634號判例著有明文。查本案被告行為後
    法律已有修正，關於本件新舊法之比較適用情形析述如下：
  (一)關於共同正犯部分，修正前刑法第28條規定：「二人以上共
    同實施犯罪之行為者，皆為正犯」，修正後則規定為「二人
    以上共同實行犯罪之行為者，皆為正犯」，依修法意旨乃為
    強調個人責任，及犯罪係處罰行為，而非處罰行為人之思想
    或惡性，即重視客觀之犯罪行為，故有修正共同正犯之參與
    類型，確定在「實行」概念下之共同參與行為，始成立共同
    正犯，以別於舊法時代將「實施」二字涵蓋陰謀、預備、著
    手、實行之概念在內；本件被告己○○與丁○○係基於犯意
    聯絡，共同實行強制之犯行，其等所為無論依新舊法之定義
    ，均合於共同正犯之規定，經比較新舊法結果，修正後之刑
    法非較有利於被告，依修正後刑法第2條第1項前段之規定，
    應適用被告行為時之法律，即修正前刑法第28條之規定論以
    共同正犯。
  (二)罰金刑之法定刑部分：被告行為後，刑法第33條第5 款修正
    規定「罰金：新臺幣1,000元以上，以100元計算之。」，與
    修正前刑法第33條第5款規定「罰金：1元以上。」不同，比
    較新舊法結果，以修正前刑法較有利於行為人。
  (三)被告己○○行為後，刑法第51條業於94年1月7日修正公布，
    並於95年7月1日施行，修正前刑法第51條規定：「數罪併罰
    ，分別宣告其罪之刑，依左列各款定其應執行者：」其中第
    5 款規定：「宣告多數有期徒刑者，於各刑中之最長期以上
    ，各刑合併之刑期以下，定其刑期。但不得逾20年。」修正
    後刑法第51條第5款規定：「 宣告多數有期徒刑者，於各刑
    中之最長期以上，各刑合併之刑期以下，定其刑期。但不得
    逾30年。」經比較新舊法結果，以舊法較有利被告己○○，
    依刑法第2條第1項前段之規定，自應適用較有利於被告己○○之行為時法律，即修正前刑法第51條第5 款之規定，定其
    應執行之刑。
  (四)綜合上述各條文修正前、後之比較，以被告己○○行為時即
    95年7月1日修正施行前之刑法，較有利於被告己○○，自應
    依修正後刑法第2條第1項前段規定，適用修正前刑法之相關
    規定予以論處。
三、核被告己○○於事實二所為，係犯刑法第304條第1項之強制
    罪、刑法第305 條之恐嚇罪。被告丁○○掌摑丙○○臉頰，
    並以手抓其頭髮，被告己○○將丙○○推倒在地，被告丁○○自袋中取出榔頭、電擊棒恫嚇，被告己○○則手持水果刀
    恫嚇丙○○等行為，均係實行強制犯行所施用之強暴、脅迫
    手段，屬強制罪之部分行為，不另論罪。被告己○○於事實
    三所為，係犯刑法第304條第1項之強制罪，其毆打戊○○受
    傷之行為，係實行強制犯行所施用之強暴手段，屬強制罪之
    部分行為，不另論罪。公訴意旨認被告己○○於事實二所為
    ，係犯刑法第330條第1項之攜帶兇器強盜罪，認被告己○○
    於事實三 所為，係犯刑法第329條之準強盜罪，均有未洽，
    惟其基本社會事實同一，自應由本院變更起訴法條予以審理
    。被告己○○所為上開2 強制犯行，與被告丁○○間有犯意
    聯絡及行為分擔，均為共同正犯；其所為上開3 犯行，犯意
    各別，行為互殊，應予分別論處，合併處罰。
四、原審據以論處被告己○○罪刑，固非無見。惟查：(一)被告己○○事實二所為，係犯刑法第304條第1項之強制罪，原判決
    認被告己○○此部分所為，係犯刑法第330條第1項之加重強
    盜罪，尚有未洽。(二)被告己○○事實三所為，係犯刑法第30
    4條第1項之強制罪，原判決認被告己○○此部分所為，係犯
    刑法第329條之準強盜罪，亦有未合。(三) 被告己○○之犯罪
    時間係在96年4 月24日以前，符合中華民國96年罪犯減刑條
    例第2條第1項第3 款所定減刑條件，應依法減其宣告刑二分
    之一，原審未及適用上開減刑條例予以減刑，亦有未當。被
    告己○○上訴意旨否認犯罪，而指摘原判決不當，雖無理由
    ，惟原判決既有前揭可議之處，自應由本院將原判決關於被
    告己○○部分撤銷改判。
五、審酌被告己○○與丁○○共同持水果刀、榔頭及電擊棒，以
    強暴、脅迫使被害人行無義務之事及妨害被害人行使權利，
    被告己○○又以加害生命之事，恐嚇丙○○致生危害於安全
    ，所為誠屬不該，惟其原始動機僅係基於強制之犯意陪同被
    告丁○○前往檳榔攤欲討回公道並要求賠償，詎因丁○○情
    緒失控，被告己○○一時衝動、失慮，始引發其後之犯行，
    暨被告己○○之智識程度、犯後態度等一切情狀，爰分別量
    處如主文所示之刑，並均依法減其宣告刑二分之一，並就被
    告己○○所犯上開3 罪，定其應執行之刑及諭知易科罰金之
    折算標準，暨斟酌被告己○○之年齡、犯罪情節、家庭狀況
    、經濟能力等情狀，就其所處之刑諭知如主文所示易科罰金
    之折算標準。被告己○○於犯罪時之刑法第41條第1 項前段
    規定「犯最重本刑為5 年以下有期徒刑以下之刑之罪，而受
    6 個月以下有期徒刑或拘役之宣告，因身體、教育、職業、
    家庭之關係或其他正當事由，執行顯有困難者，得以1 元以
    上3 元以下折算1 日，易科罰金」，又被告己○○行為時之
    易科罰金折算標準，修正前罰金罰鍰提高標準條例第2 條前
    段（現已刪除）規定，就其原定數額提高為100 倍折算1 日
    ，則本件被告行為時之易科罰金折算標準，應以銀元300 元
    折算1 日，經折算為新臺幣後，應以新臺幣900 元折算為1
    日；惟95年7 月1 日修正公布施行之刑法第41條第1 項前段
    則規定「犯最重本刑為5 年以下有期徒刑以下之刑之罪，而
    受6 個月以下有期徒刑或拘役之宣告者，得以新臺幣1,000
    元、2,000 元或3,000 元折算1 日，易科罰金」，比較修正
    前後之易科罰金折算標準，以95年7 月1 日施行前刑法第41
    條第1 項前段之規定，較有利於被告己○○，自應依修正後
    刑法第2 條第1 項規定，適用修正前刑法第41條第1 項前段
    及修正前罰金罰鍰提高標準條例第2 條之規定，定其易科罰
    金之折算標準。扣案之水果刀、榔頭及電擊棒各1 支，均係
    被告丁○○所有，供其與被告己○○共犯強制罪所用之物，
    爰依刑法第38條第1 項第2 款規定宣告沒收。
參、公訴不受理部分
一、公訴意旨略以：
  (一)被告丁○○意圖為自己不法所有，於94年12月22日7 時許，
    至丙○○位於高雄市新興區○○○路 282號所經營之台灣檳
    榔攤，由該檳榔攤下放置香煙之櫃子縫隙中，徒手竊取如附
    表一所示之香煙，得手後為丙○○當場發現報警處理。因認
    被告丁○○此部分涉犯刑法第320條第1項之竊盜罪嫌。
  (二)被告丁○○因不滿丙○○於上開竊盜案報警處理，於檢察官
    偵訊釋放後之翌日（94年12月23日 ）上午6時30分許，攜帶
    手提紙袋1 只，內裝其所有客觀上足以傷害人生命、身體之
    水果刀、榔頭及電擊棒各1 支，乘坐由被告己○○龍駕駛車
    牌號碼3605 -JP 號自用小客車至該檳榔攤，2人共同基於意
    圖為自己不法所有之強盜犯意聯絡，由被告丁○○先將該紙
    袋置於檳榔攤內之床鋪上，被告己○○將門反鎖，被告丁○○即掌摑丙○○臉頰，並以手抓其頭髮（傷害部分未據告訴
    ），丙○○以手抵擋時，被告己○○則將之推倒在地，被告
    丁○○更自袋中取出水果刀作勢欲刺丙○○，惟為被告己○○阻止，被告丁○○又自紙袋內取出榔頭在丙○○面前邊敲
    邊說「你知道這是什麼，你知道它的厲害嗎？」；接著再取
    出電擊棒表示「你知道這個嗎？」，被告己○○則手持該水
    果刀立於旁，以此強暴、脅迫方式，致丙○○無法抗拒，而
    於上開竊盜案件之和解書上簽名，被告丁○○及己○○仍不
    滿足，復承上開強盜之接續犯意聯絡，被告己○○向丙○○
    稱「你知道她是誰嗎？你敢抓她去派出所，你以後要乖乖的
    聽她的話，她的外號叫做惡姨，惡人的惡」，被告丁○○接
    著說「我的弟兄很多，以後過來要吃的、要喝的，都記在我
    身上」，以此脅迫方式，致丙○○無法抗拒，而應其等要求
    ，將檳榔攤內之飲料搬入其等駛來之自用小客車上，其等2
    人並自行拿取檳榔攤內香煙放入紙袋（飲料、香煙均如附表
    二所示），上車揚長而去。因認被告丁○○此部分涉犯刑法
    第330 條第1 項之加重強盜罪嫌。
  (三)被告丁○○、己○○離去後，2 人復基於意圖為自己不法所
    有之犯意聯絡，於同日（94年12月23日 ）上午9時許，返回
    該檳榔攤，共同竊取丙○○所有冷凍庫內存放如附表三所示
    物品，並已將部分搬運至其等駛來之自用小客車內，戊○○
    見狀上前阻止，詎其等為防護贓物，由被告己○○出手毆打
    戊○○，致戊○○受有左眼結膜出血之傷害，丙○○見狀報
    警，被告丁○○則欲前往該自用小客車取出榔頭，經警趕往
    現場將2 人逮捕。因認被告丁○○此部分涉犯刑法第329 條
    之準強盜罪嫌。
二、按被告死亡者，應諭知不受理之判決，並不經言詞辯論而為
    之，刑事訴訟法第303條第5 款及同法第307條分別定有明文
    。經查，本件被告丁○○因強盜等案件，經原審法院於96年
    5 月22日判處應執行有期徒刑14年8 月，而於上訴本院後之
    96年6 月12日死亡，此有個人基本資料查詢結果表及臺灣高
    等法院被告前案紀錄各1 份在卷可稽，揆諸前開說明，則本
    院就被告丁○○部分，即應依刑事訴訟法第303 條第5 款規
    定，應諭知不受理之判決。本件原判決諭知被告丁○○罪刑
    ，即無從維持，自應由本院將原判決關於被告丁○○部分撤
    銷，並不經言詞辯論，逕為諭知不受理之判決。
據上論結，應依刑事訴訟法第369條第1項前段、第364條、第299
條第1 項前段、第300 條、第303 條第5 款、第307 條，刑法30
4 條第1 項、第305 條、第38條第1 項第2 款，修正前刑法第41
條第1 項前段、第51條第5 款，刑法施行法第1 條之1 ，修正前
罰金罰鍰提高標準條例第2 條，中華民國96年罪犯減刑條例第2
條第1 項第3 款、第3 條第1 項第15款、第7 條、第9 條、第10
條第1 項，判決如主文。
本案經檢察官林應華到庭執行職務。
中　　華　　民　　國　　96　　年　　11 　月　　 2 　　日
                  刑事第七庭    審判長法  官 莊飛宗
                                      法  官 黃憲文
                                      法  官 孫啟強
以上正本證明與原本無異。
檢察官如不服本判決應於收受本判決後10日內向本院提出上訴書
狀，其未敘述上訴理由者，並得於提起上訴後10日內向本院補提
理由書狀（均須按他造當事人之人數附繕本）「切勿逕送上級法
院」。
被告不得上訴。
中　　華　　民　　國　　96　　年　　11 　月　　 2 　　日
　　　　　　　　　　　　　　　　　　　書記官 黃富美
附錄本件判決論罪科刑法條：
刑法第304條第1項：
以強暴、脅迫使人行無義務之事或妨害人行使權利者，處3年以
下有期徒刑、拘役或銀元3百元以下罰金。
刑法第305條：
以加害生命、身體、自由、名譽、財產之事，恐嚇他人致生危害
於安全者，處2年以下有期徒刑、拘役或銀元3百元以下罰金。
附表一
┌──┬────────────────────────┐
│編號│               品          名                   │
├──┼────────────────────────┤
│ 1  │長壽牌香煙1條                                   │
├──┼────────────────────────┤
│ 2  │百樂門牌香煙1條                                 │
├──┼────────────────────────┤
│ 3  │大衛杜夫牌香煙9 包                              │
└──┴────────────────────────┘
附表二
┌──┬────────────────────────┐
│編號│               品          名                   │
├──┼────────────────────────┤
│ 1  │茶裡王飲料1箱                                   │
├──┼────────────────────────┤
│ 2  │伯朗咖啡飲料1箱                                 │
├──┼────────────────────────┤
│ 3  │黑松沙士飲料1箱                                 │
├──┼────────────────────────┤
│ 4  │藍星牌香煙1條                                   │
├──┼────────────────────────┤
│ 5  │三五牌香煙1條                                   │
├──┼────────────────────────┤
│ 6  │白長壽香煙1條                                   │
├──┼────────────────────────┤
│ 7  │七星牌香煙1條                                   │
└──┴────────────────────────┘
附表三
┌──┬────────────────────────┐
│編號│               品          名                   │
├──┼────────────────────────┤
│ 1  │檳榔4千顆                                       │
├──┼────────────────────────┤
│ 2  │礦泉水10瓶                                      │
├──┼────────────────────────┤
│ 3  │可口可樂13瓶                                    │
├──┼────────────────────────┤
│ 4  │沙士8 瓶                                        │
├──┼────────────────────────┤
│ 5  │開喜烏龍茶12瓶                                  │
├──┼────────────────────────┤
│ 6  │伯朗咖啡2瓶                                     │
├──┼────────────────────────┤
│ 7  │舒跑18瓶                                        │
├──┼────────────────────────┤
│ 8  │三五牌香煙1包                                   │
├──┼────────────────────────┤
│ 9  │藍星牌淡煙1包                                   │
├──┼────────────────────────┤
│ 10 │BOSS牌香煙1包                                   │
├──┼────────────────────────┤
│ 11 │百樂門牌香煙1包                                 │
├──┼────────────────────────┤
│ 12 │PEACE牌香煙1包                                  │
├──┼────────────────────────┤
│ 13 │峰牌香煙1包                                     │
├──┼────────────────────────┤
│ 14 │長壽牌香煙9包                                   │
├──┼────────────────────────┤
│ 15 │七星牌香煙10包                                  │
├──┼────────────────────────┤
│ 16 │大衛杜夫牌香煙20包                              │
├──┼────────────────────────┤
│ 17 │新樂園牌香煙2包                                 │
└──┴────────────────────────┘
